【裁判字號】    90,訴更(一),2
【裁判日期】    900406
【裁判案由】    違反懲治走私條例
【裁判全文】
台灣基隆地方法院刑事判決                          九十年度訴更(一)字第二號
    公  訴  人  台灣基隆地方法院檢察署檢察官
    被      告  甲○○
右列被告因違反懲治走私條例案件，經檢察官提起公訴（八十八年度偵字第六九七七
號），本院判決免訴後（本院八十九年度訴字第四二四號），檢察官提起上訴，經台
灣高等法院撤銷原判決，發回本院更為審理（台灣高等法院八十九年度上訴字第三五
一二號），被告不服提起上訴，經最高法院上訴駁回確定（最高法院九十年台上字第
二四九號），本院更為判決如左。
    主      文
甲○○共同私運管制物品進口逾公告數額，處有期徒刑陸月。
扣案之漁貨變價所得財物新台幣陸拾陸萬柒仟肆佰壹拾元沒收。
    事     實
一、甲○○係台北縣萬里鄉野柳漁港籍「合順成」號漁船船員（起訴書誤為船長）。
    其於民國八十七年六月二十日，因懲治走私條例案件，經本院判處有期徒刑一年
    三月，緩刑五年，於八十八年三月二十一日確定（本院八十九年度訴字第四二四
    號，未構成累犯）。詎其與該漁船之船長蔡勇及船員高德義、張金同、許梓從（
    均由檢察官另行起訴，本院另案審理中）共五人，基於走私運送管制物品進口之
    共同犯意聯絡，於八十七年十二月二十九日下午四時許，駕駛合順成號漁船，自
    台北縣萬里鄉野柳漁港報關出海作業，於八十八年一月五日晚間八時許，駛至東
    經一二三度、北緯二十六度五十分，即距離我國第一批領海基線（宜蘭釣魚臺列
    嶼黃尾嶼）五○．五浬之公海上，自大陸籍不詳船名之漁船上，共同接運牡蠣二
    十二箱、小白鯧一百零五箱、螃蟹一千一百八十箱及雜魚六十七箱等大陸魚貨上
    船，其完稅價格為新台幣（下同）一百零七萬六千零二十一元，返航台灣。嗣於
    同年一月七日上午凌晨四時三十分許，甫抵台北縣金山鄉磺港漁港時，即為警當
    場查獲，並扣得上開魚貨，惟因無法保存，經拍賣得款六十六萬七千四百十三元
    。
二、案經內政部警政署水上警察局第一警察隊報請台灣基隆地方法院檢察署檢察官偵
    查起訴。
    理     由
一、訊據被告甲○○僅承認於右揭時地被迫與大陸漁船交換牡蠣，惟矢口否認有何走
    私犯行，辯稱上開魚貨中，除牡蠣外，均係其與己方船員自行捕獲，而牡蠣則係
    大陸漁船強行要求其以照明燈交換，並均由大陸漁船之船員自行搬運上船；何況
    ，縱認構成走私，因其八十七年六月間之走私犯行，已由本院以八十九年度訴字
    第四二四號判決確定，本案係基於同一概括犯意所為，應屬連續犯，且為上開判
    決既判力所及，不得再行審判云云。經查：依被告及共犯蔡勇、高德義、張金同
    、許梓從之警訊筆錄可知，該船於載運上開魚貨返航時，因其中牡蠣一見即知並
    非海上作業所得，彼等乃以雜魚將其掩蓋，並覆以碎冰，以圖矇混；如係被迫之
    交換所得，並無走私之故意，自可於返航途中拋棄，或進港時立即報案，不致有
    此等企圖掩飾之舉。至於牡蠣以外之魚貨，依被告及共犯之警訊筆錄、卷附查獲
    時之照片所示，扣案之其餘魚獲，如白鯧、螃蟹均以塑膠袋、細繩、紙箱，予以
    精細打包裝箱，顯然就封裝已經相當加工，本非一般漁船捕獲魚貨時通常僅能粗
    略以碎冰保存，俟返港後再行分裝之情形可比；被告雖又辯稱其等出海時，即攜
    有打包機及紙箱，在捕獲後包裝云云，然查：該船經查獲時，船上並無任何塑膠
    袋、紙箱及打包機，被告與共犯所辯紙箱及塑膠袋均已用完無餘，而打包機已壞
    而丟棄於海中等情，未免過於巧合，難以採信；何況，被告與共犯經檢察官隔離
    訊問後，就船上原有多少支打包機及丟棄之情形，所述互有矛盾，顯係臨訟編造
    ，不足為信。準此，扣案之魚貨均非被告與共犯自行捕獲，而係接運自前述大陸
    漁船，可堪認定。其次，本件經查獲之上開魚貨，經分送財政部關稅總局及基隆
    關稅局鑑定結果，前者認定原產地均為中國大陸，有財政部關稅總局八十八年八
    月三日台總局鑑字第八八一○五一七七號函在卷可稽；後者認定其完稅價格為一
    百零七萬六千零二十一元，亦有基隆關稅局八十八年三月九日基普緝字第八八一
    ○二○八八號函在卷可按，顯然已逾行政院公告「懲治走私條例公告管制物品項
    目及其數額」中丙項所定之完稅價格超過十萬元之規定。此外，並有機漁船進出
    港檢查表、照片十一張存卷可考，被告之犯行洵堪認定。
二、按所謂連續犯，係指行為人基於概括之犯意，連續實施數個可以獨立成罪之行為
    ，觸犯構成要件相同之罪名而言。連續犯依其構成要件行為之立體吸收關係，係
    數行為之數罪而以一罪論；在量刑上，係數行為之數刑而以一刑論，不過其刑得
    加重至二分之一而已。申言之，連續犯屬於一罪一刑原則之例外。惟連續犯適用
    結果，使得行為人逃避部分罪責；行為人不必就其部分行為負責，形同立法放棄
    國家刑罰權，自非合理。其違反罪責原則之結果，自然違背罪刑相當原則，當然
    不合比例原則。我國刑法第五十六條規定連續犯以一罪論，但得加重其刑至二分
    之一。或認為基於訴訟經濟，或認為在求法律之衡平，或認為一次得逞而再犯，
    乃人性弱點，基於責任吸收之原理而論以一罪。然則，英美法系刑法中並無連續
    犯之概念；德國刑法自一八七一年後，已無連續犯之規定；日本舊刑法原無連續
    犯之規定，嗣因學說、判例承認而規定於其刑法第五十五條，嗣於昭和二十二年
    （民國三十六年）又加以刪除，其現行法亦無連續犯之規定。我國連續犯之適用
    一向失之過寬，各國刑法又無此種制度，至六十七年，大法官會議釋字第一五二
    號解釋認係觸犯構成要件同一罪名之後，才稍緩和。邇來，法務部已有刪除連續
    犯之提議，應可慎重考慮。因此，連續犯在適用上，不能失之過寬，必須行為人
    自始以走私之單一犯意包括於其犯罪意思中，始足當之；申言之，必須其犯意係
    在行為人自始預定之中始可；如係另行起意，依一罪一罰原則，不能論以連續犯
    ，以邀責任打折之寬典，始為合乎罪責原則。所謂自始預定，固不必明確設定其
    行為時間，只須為概括之預定即可；惟其時間若欠缺客觀上之緊接關係，顯然距
    離過久，其概括之預定即因之而中斷，不能僅以其犯罪構成要件行為相同，即謂
    有連續犯之適用，而認僅得論以一罪並科以一刑。經查：被告之前案即本院八十
    九年度訴字第四二四號案件之行為時間，在八十七年六月二十日，本案之行為時
    間，則在八十八年一月五日，相差半年以上，並無客觀上緊接之情形，顯然已經
    距離過久；何況，觀其走私型態，前者為受託私運，後者係向大陸漁船購買漁貨
    私運，並非完全相同，準此，堪認本案屬於臨時起意，並非包括於自始單一犯意
    之概括預定中，自不得論以連續犯。綜上，被告走私之事證已明，其犯行洵堪認
    定。
三、核被告所為，係犯懲治走私條例第十二條、第二條第一項之私運管制物品進口逾
    公告數額罪。被告與蔡勇、高德義、張金同、許梓從五人，互有犯意之連絡與行
    為之分擔，皆為共同正犯。起訴書之有「被告等接運上開魚獲之地點，係在我國
    十二浬領海及二十四浬鄰接區外，亦有內政部台（八八）內地字第八八一○二四
    六號函存卷可查」之詞句；諒因司法實務就走私既遂與未遂之判別，係以十二海
    浬為其界限，認為進入我政府所公布之自海岸基線起外側外十二海浬之中華民國
    領海海域內，私運行為即屬既遂云云，而為其見解；而此一見解又以六十八年十
    月八日（六八）台統（一）義字第五０四六號總統令，而為其論據。惟查：憲法
    第四條規定，中華民國之領土，依其固有之疆域，非經國民大會之決議，不得變
    更之。所謂領土，固包括領陸、領海及領空。然則，十二海浬是否屬於我國領土
    ？由於上述總統令，僅係經由行政院會六十八年九月六日之決議，並未經由國民
    大會之決議，不生變更領土之效力，是故我國政府關於擴大領海為十二海浬之宣
    示，乃國家政治行為，並非法律行為，充其量為國際法之概念，並非刑法之概念
    。如同民法之買賣，以意思表示一致為契約成立時；在刑法之販賣，則以著手交
    付為既遂或未遂之判別標準，自不能以總統有此宣示，即認定十二海浬屬於領海
    ，為領土之範圍，進而援為刑事法之判斷基準。因此，本院認為此處所謂走私之
    既遂與否，觀之懲治走私條例第一條，或為規避海關之檢驗，或為逃避關稅起見
    ，而自非規定之處所「進口」或「出口」，始得謂之走私。所謂進口或出口，如
    在港口，自以進港與否為準；非在港口，當以起岸或下岸與否為準，與其是否由
    公海進入十二海浬之領海無關；何況，當事人在十二海浬前後，並無既遂與否之
    預期。惟本案既已進港而後查獲之，其為既遂並無問題。惟起訴書上述文字，包
    括犯罪階段之認知問題，特此辨正說明之。
四、按刑事立法上之「法益原則」要求任何行為要加以犯罪化，必因其法益受到侵害
    或危險。蓋刑事立法之核心，在於其所保護之法益。刑法之任務，在於法益之保
    護。無法益保護，無刑法可言；亦即無法益受到侵害或危險，則無施以刑罰之必
    要。行為如未造成「法益侵害」或「法益危險」，則無將之犯罪化之必要。在法
    益侵害，為「實害犯」；在法益危險，為「危險犯」。再者，法益本身依其價值
    評價之強度，而呈現法益位階。生命、身體、自由、名譽、財產五者，按其順序
    ，而高低位階化。生命法益最高，其次身體法益，其次自由法益，其次名譽法益
    ，而財產法益最低。此五種傳統法益，稱之為「個人法益」。在個人法益以外之
    「超個人法益」或稱「一般法益」、「團體法益」或「整體法益」，亦必須其與
    個人法益具有關連性者，始得為刑法所保護之一般法益。所謂危險犯，亦即行為
    人之行為造成法益危險，尚未至法益侵害，亦立法予以犯罪化。以最高位階之生
    命法益言之，刑法之有預備殺人罪、預備放火罪、預備強盜罪、預備擄人勒贖罪
    ，均因其行為已造成生命法益之危險；否則，各該罪即無設預備犯之必要。如係
    單純身體、自由、名譽、財產之法益危險行為，則未曾設預備犯而加以犯罪化。
    查本件走私罪，傳統法益論者認為侵害國家法益或社會法益，惟新法益論者認為
    國家法益或社會法益抽象而難以理解，故依一般法益之觀點加以審查，以察其與
    個人法益有何關連性，亦即走私行為對他人之生命、身體、自由、名譽或財產，
    有何侵害或危險存在。論者或認若走私不絕，可能使得國內人民之財產權受到威
    脅或競爭；然則，縱令如此，充其量屬於財產法益之危險犯而已，未必已至實害
    犯；遽以刑罰加身，有無違背刑罰最後手段原則，已有商榷餘地。申言之，對生
    命法益既無危險之行為，依刑罰謙抑原則，行政管制手段已足，實無立法犯罪化
    之必要。復次，罪刑相當原則要求法官在量刑時，應依法益之位階，重所當重，
    輕所當輕，必使罪得其刑而刑當其罪；不得重罪而輕判，或輕罪而重判；期使責
    任與刑罰得以相適應，而具有相當性。地藏十輪經（第三卷）云：「若犯重罪，
  應重治罰；若犯中罪，應中治罰；若犯輕罪，應輕治罰；令其慚愧，懺悔所犯。
    」其此之謂也！為此，本院審酌被告之品行、生活狀況、智識程度、犯罪之動機
    、目的、犯罪所生之危害、犯罪後之態度等一切情狀後，特別考量被告僅係船員
    ，附從於船長之決定，所走私之物品不過魚貨，並非具有危險性之槍械或毒品，
    認為分別量處如主文第一項所示之自由刑，已足使其罪刑相當，爰宣告之，以示
    儆懲，並期被告之自新。
四、扣案之大陸魚貨，係供犯罪所用，且為被告及共犯所有，業經彼等供明，除牡蠣
    已由基隆市漁會銷燬外，其餘因難以保存，業經拍賣換價得款六十六萬七千四百
    十三元而保存其價金，仍應宣告沒收。
五、據上論斷，應依刑事訴訟法第二百九十九條第一項前段、懲治走私條例第十二條
    、第二條第一項、第十一條、刑法第二十八條、第三十八條第一項第三款、現行
    法規所定貨幣單位折算新台幣條例第二條而判決如主文。
本案經檢察官黃士元到庭執行職務。
中      華      民      國    九十      年      四      月      六      日
                                    台灣基隆地方法院刑事庭
                                        法  官 陳 志 祥
右正本證明與原本無異。
對於本件判決如有不服，應於收受送達後十日內，向本院提出上訴書狀，上訴於臺灣
高等法院，並按他造當事人之人數附具繕本。
                                        書記官 陸 清 敏
中      華      民      國    九十      年      四      月      十      日
附錄：
懲治走私條例第二條第一項：
私運管制物品進口、出口逾公告數額者，處七年以下有期徒刑，得併科新台幣二十萬
元以下罰金。


司法院資訊處製作；財團法人民間司法改革基金會備份。
